【裁判字號】    99,消債清,153
【裁判日期】    991102
【裁判案由】    聲請清算程序
【裁判全文】
臺灣高雄地方法院民事裁定           99年度消債清字第153號
聲  請  人  甲○○
上列當事人聲請消費者債務清理事件，本院裁定如下：
    主  文
聲請人甲○○自民國九十九年十一月二日下午四時起開始清算程
序。
命司法事務官進行本件清算程序。
    理  由
一、聲請意旨略以：聲請人即債務人甲○○前向金融機構辦理消
    費貸款、信用卡契約等致積欠無擔保債務計新臺幣（下同）
    1,386,589 元，因無法清償債務，乃於民國98年7 月間與最
    大債權銀行中國信託商業銀行股份有限公司（下稱中國信託
    銀行）進行前置協商，但最大債權銀行以聲請人未能接受顯
    足以負擔之還款方案，致使協商不成立，並因聲請人有不能
    清償之情事，復未經法院裁定開始更生程序或許可和解或宣
    告破產，爰依法聲請准予裁定清算等語。
二、按「債務人不能清償債務或有不能清償之虞者，得依本條例
    所定更生或清算程序，清理其債務。」，消費者債務清理條
    例第3 條定有明文。衡以消費者與金融機構間債之關係之發
    生，係依契約自由原則及相互間之信賴為基礎，此為社會經
    濟活動得以維繫及發展之重要支柱，債務人經濟窘迫，固不
    應任其自生自滅，債權人一方之利益，仍不能因之摒棄不顧
    。是債務人於協商程序中，自應本於個人實際財產及收支狀
    況，依最大誠信原則，商討解決方案。如終究不能成立協商
    ，於聲請更生或清算時，法院審酌上開條文所謂「不能清償
    或有不能清償之虞」，自宜綜衡債務人全部收支、信用及財
    產狀況，評估是否因負擔債務，而不能維持最基本之生活條
    件；所陳報之各項花費，是否確屬必要性之支出；如曾有協
    商方案，其條件是否已無法兼顧個人生活之基本需求等情，
    為其判斷之準據。
三、經查：
（一）聲請人前向各金融機構辦理消費貸款、信用卡契約等致積
      欠無擔保債務計1,386,589 元，因無法清償債務，乃於98
      年7 月間與中國信託銀行進行前置協商，但因最大債權銀
      行以聲請人未能接受顯足以負擔之還款方案，致使協商不
      成立，此有財團法人金融聯合徵信中心前置協商專用債權
      人清冊、前置協商不成立通知書等在卷可稽（卷第17-19
      頁、第11頁），堪認上情屬實。
（二）聲請人陳報名下所有嘉義市○○○段376-10地號土地（分
      割增加地號376-117 ），前經嘉義市政府徵收，該筆地價
      補償費合計135,242 元，未據聲請人領取，已依法存入嘉
      義市政府土地徵收補償費301 專戶，97、98年度均無所得
      ，聲請人自陳99年起擔任臨時工每月之收入約為20,000元
      ，勞工保險投保薪資為21,900元等情，此有財產及收入狀
      況說明書、綜合所得稅各類所得資料清單、財產歸屬資料
      清單、勞工保險被保險人投保資料表、土地登記謄本、嘉
      義市政府函、土地徵收未受領補償費存入保管專戶保管通
      知書、收入切結書附卷可證（卷第12-14 頁、第20-21 頁
      、第22頁、第73-74 頁、第77頁、第78頁、第75-76 頁）
      ，均認屬實，是應以其自陳99年平均月入20,000元為核算
      其償債能力之基礎。
（三）支出部分，聲請人陳稱有一未成年子女吳亞純受其扶養一
      節，有聲請人之戶籍謄本在卷可憑（卷第36頁）。按直系
      血親相互間，互負扶養之義務，民法第1114條第1 款定有
      明文。查，聲請人之女吳亞純為95年生，尚未成年，且近
      2 年均無財產，有財產歸屬資料清單在卷可參（卷第86頁
      ），堪認未成年子女吳亞純確屬不能維持生活而需聲請人
      扶養，又聲請人自陳因越南籍配偶曾芊穎尚未取得身份證
      件，故目前無法外出工作（卷第35、65頁），且曾芊穎97
      、98年度均無所得，近2 年內無財產（卷第23-25 頁），
      是聲請人陳稱需獨力負擔子女之扶養費，尚屬有據；該扶
      養費用部分，聲請人自陳每月需支出5,000 元，尚低於98
      年度綜合所得稅受扶養人每人免稅額82,000元計算，其每
      人每月扶養費用為6,833 元【計算式：82,000÷12＝6,83
      3 ，元以下4 捨5 入】，應屬合理。至聲請人個人日常生
      活必要費用部分，審酌聲請人負債之現況，基於社會經濟
      活動之互賴及誠信，該日常生活所需費用，自應節制開支
      ，不得有超越一般人最低生活標準之享受，否則反失衡平
      ，本院參酌內政部社會司所公告歷年最低生活費一覽表，
      99年度高雄市每人每月最低生活費標準為11,309元，則聲
      請人每月最低生活費除有特殊情形並有證據證明者外，自
      宜以此為度，始得認係必要支出。
（四）綜上所述，依聲請人自陳平均每月收入20,000元為核算基
      礎，扣除個人日常生活所需之必要費用11,309元，及扶養
      一未成年子女費用5,000 元後，其餘額為3,691 元【計算
      式：20,000－11,309－5,000=3,691 】，而聲請人目前負
      債總額為1,386,589 元，扣除聲請人因土地徵收而得領取
      之地價補償金135,242 元，尚有負債1,251,347 元【計算
      式：1,386,589 －135,242 ＝1,251,347 】，以上開餘額
      按月攤還結果，如不計利息，約28年期間始能清償完畢，
      如加計利息負擔，其還款年限顯然更長，有違消費者債務
      清理條例協助債務人重建更生之立法本意。審酌聲請人為
      46年次，已屬中年，且罹患肝癌（卷第31頁），無法過度
      勞累工作，僅能擔任臨時大廈管理員，非於公家單位或可
      預期將穩定之工作，堪認聲請人之債務大於財產，而有不
      能清償債務或有不能清償之虞之情事。准此，基於消費者
      債務清理條例協助債務人重建更生之立法本意，聲請人主
      張已不能清償債務，聲請本院准予清算，依所舉事證及本
      院調查結果，即無不合。
四、末按「法院開始清算程序之裁定，應載明其年、月、日、時
    ，並即時發生效力。」、「法院裁定開始更生或清算程序後
    ，得命司法事務官進行更生或清算程序，必要時得選任律師
    、會計師或其他適當之自然人或法人一人為監督人或管理人
    。」，消費者債務清理條例第83條第1 項、第16條第1 項分
    別定有明文。本件聲請人其目前收入及財產狀況，不能履行
    債務，未償之債務亦屬不能清償，有如上述。從而，聲請人
    聲請清算，洵屬有據，應予准許，爰命司法事務官進行本件
    清算程序。
五、依消費者債務清理條例第11條第1 項、第83條第1 項、第16
    條第1 項，裁定如主文。
中    華    民    國    99    年    11    月    2    日
                  民事庭    法      官  邱泰錄
上為正本係照原本作成
本件不得抗告
中    華    民    國    99    年    11    月    2    日
                            書  記  官  梁竫

司法院資訊處製作；財團法人民間司法改革基金會備份。
